【裁判字號】    90,台非,172
【裁判日期】    900615
【裁判案由】    違反水利法
【裁判全文】
最高法院刑事判決                                  九十年度台非字第一七二號
    上訴人  最高法院檢察署檢察總長
    被  告  甲○○
右上訴人因被告違反水利法案件，對於台灣高等法院中華民國八十九年十二月二十二
日第二審確定判決（八十九年度上訴字第三○○○號，起訴案號：台灣桃園地方法院
檢察署八十八年度偵字第三五六二號），認為違法，提起非常上訴，本院判決如左：
    主  文
上訴駁回。
    理  由
非常上訴理由稱：「按判決不適用法則或適用不當者，為違背法令，刑事訴訟法第三
百七十八條定有明文。又訊問被告應告以犯罪之嫌疑及所犯所有罪名，罪名經告知後
，認為應變更者，應再告知。乃被告在刑事訴訟程序上受告知之權利，旨在使被告能
充分行使防禦權，屬於人民依憲法第十六條所享訴訟權保障之內容之一。故法院依刑
事訴訟法第三百條規定，於科刑或免刑判決之情形，就起訴之犯罪事實，變更檢察官
所引應適用之法條，自應踐履告知變更罪名之義務，始能避免突襲裁判，以維程序之
公正並保障被告之權益。否則，如於辯論終結後，始行變更起訴法條而為判決，甚或
未經告知被告逕行變更起訴法條即行為不利於被告之判決，實已剝奪被告在刑事訴訟
上之防禦權，抑且違背憲法第八條第一項所揭櫫『非由法院依法定程序不得審問處罰
』之規定，尤與憲法第十六條規定之人民有訴訟受益之權，在於確保人民得依法定程
序提起訴訟及受公平審判權益（司法院大法官會議釋字第四六六號解釋意旨）之憲法
保障不相符合，其判決自屬違背法令（參閱最高法院八十七年度台非字第四○七號、
八十八年度台上字第四六七二號、八十九年度台上字第二五九五號判決）。本件檢察
官起訴被告違反水利法第七十八條第一項第三款之規定，涉犯同法第九十二條之一第
一項後段之罪嫌，第一審諭知無罪，檢察官依原罪名上訴，原審於辯論終結後，始行
變更起訴法條而諭知竊佔罪之判決，未經被告逕行變更起訴法條，揆諸首揭法條規定
及判決，顯有適用法則不當之違法。案經確定，爰依刑事訴訟法第四百四十一條、第
四百四十三條提起非常上訴，以資糾正」等語。
本院按刑事訴訟法第九十五條第一款規定：「訊問被告應先告知犯罪嫌疑及所犯所有
罪名，罪名經告知後，認為應變更者，應再告知」，乃被告在刑事訴訟程序上應受告
知之權利，為憲法第八條第一項正當法律程序保障內容之一，旨在使被告能充分行使
防禦權，以維審判程序之公平。然被告若知所防禦或已提出防禦或事實審法院於審判
過程中已就被告所犯罪名，應變更罪名之構成要件為實質之調查，縱形式上未告知罪
名，對被告防禦權之行使既無所妨礙，其訴訟程序縱稍有瑕疵，然顯於判決結果無所
影響，仍不得據為提起非常上訴之正當理由。本件檢察官起訴被告甲○○違反水利法
第七十八條第一項第三款之規定，涉犯同法第九十二條之一第一項後段之罪嫌，係以
被告在行水區內堆置砂石及傾倒廢土等情，第一審諭知無罪，檢察官依原罪名上訴，
經原審變更法條，改依刑法第三百二十條第二項之竊佔罪，並依同條第一項之刑論處
，原審已就竊佔之事實為實質之調查，被告就該條款之事實，亦有所主張與辯解，於
其被訴事實，得以充分防禦，尚無使被告無從行使防禦權之情形（見原審卷第六十三
至六十五頁），縱未告知應變更之罪名，既於被告之防禦權無所妨礙，原審改依刑法
第三百二十條第二項之竊佔罪處斷，尚難認有突襲裁判之違法。非常上訴意旨指摘原
確定判決有不適用法則之違背法令，尚有誤會。其上訴為無理由，應予駁回。
據上論結，應依刑事訴訟法第四百四十六條，判決如主文。
中      華      民      國     九十     年      六      月     十五     日
                              最高法院刑事第十一庭
                                  審判長法官  林  增  福
                                        法官  邵  燕  玲
                                        法官  吳  昆  仁
                                        法官  陳  世  雄
                                        法官  惠  光  霞
      右正本證明與原本無異
                                              書  記  官
中      華      民      國     九十     年      六      月    二十二    日
                                                                        Ｔ


司法院資訊處製作；財團法人民間司法改革基金會備份。
